【裁判字號】    98,上,676
【裁判日期】    981103
【裁判案由】    侵權行為損害賠償
【裁判全文】
臺灣高等法院民事判決                   98年度上字第676號
上  訴  人  乙○○
訴訟代理人  林誌誠律師
複代理人    翁方彬律師
被上訴人    甲○○
訴訟代理人  鄭涵雲律師
            林世昌律師
上列當事人間請求侵權行為損害賠償事件，上訴人對於中華民國
98年5月26日臺灣臺北地方法院97年度訴字第3300號判決提起上
訴，本院於98年10月20日言詞辯論終結，判決如下：
    主  文
上訴駁回。
第二審訴訟費用由上訴人負擔。
    事實及理由
一、上訴人起訴主張：伊胞妹陳碧慧前曾擔任華南永昌證券股份
    有限公司（下稱華南永昌證券公司）蘇澳分公司營業襄理，
    後因吸金潛逃，不知去向。詎被上訴人（即華南永昌證券公
    司之營運長）竟於民國95年11月28日上午，在臺北市○○○
    路1號廖婉汝立委辦公室，召開陳碧慧之債權人與華南永昌
    證券公司及證管會人員商討陳碧慧事件之協調會時，竟當眾
    陳稱：陳碧慧吸金係供其兄長（即上訴人）放高利貸並至大
    陸開設公司等語。致陳碧慧之債權人李宏東信以為真，找不
    明人士於同年12月1日凌晨2時至伊宜蘭老家開散彈槍，同月
    22日至伊經營之廣笙國際股份有限公司（下稱廣笙公司）討
    債，又於96年4月3日至廣笙公司潑油漆。被上訴人上開不實
    言論顯構成誹謗，嚴重侵害伊名譽權，伊自得依民法第184
    條第1項前段、第195條規定，請求被上訴人賠償伊非財產上
    損害新臺幣（下同）100萬元，並於報紙刊登道歉啟事云云
    。爰求為被上訴人應給付上訴人100萬元，及自起訴狀繕本
    送達翌日起至清償日止，按年息5%計付利息；並應在中國時
    報、聯合報、蘋果日報報頭刊登內容為「本人甲○○先生在
    95年11月28日上午於臺北市○○○路1號立委辦公室曾就台
    端乙○○先生之胞妹陳碧慧小姐吸金一事，發表其係供其兄
    長放高利並至大陸開設公司云云之言論，實為一時不察，造
    成乙○○本人之困擾，實感抱歉」之道歉啟事之判決。並陳
    明願供擔保請准宣告假執行。被上訴人則以：伊對上訴人並
    無何故意或過失不法侵害行為，伊於協調會上並未陳稱如上
    訴人所云之內容，況於伊出席上開協調會之前，陳碧慧之債
    權人即已向上訴人之父要脅還債，顯見伊出席參加協調會之
    發言，與上訴人老家遭人威脅等結果並無相當因果關係等語
    ，資為抗辯。原審判決上訴人敗訴，上訴人不服提起上訴，
    並上訴聲明：(一)原判決廢棄。(二)被上訴人應給付上訴人100
    萬元，及自起訴狀繕本送達翌日起至清償日止，按年息5%計
    算之利息；並應在中國時報、聯合報、蘋果日報頭版刊登如
    前揭內容之道歉啟事。被上訴人則答辯聲明：上訴駁回。（
    見本院卷第80頁之筆錄）
二、經查上訴人主張被上訴人於95年11月28日上午，在臺北市○
    ○○路1號廖婉汝立委辦公室，召開陳碧慧之債權人與華南
    永昌證券公司及證管會人員商討陳碧慧事件協調會時，有當
    眾陳稱：陳碧慧吸金係供其兄長（即上訴人）放高利貸並至
    大陸開設公司等語之事實，固據其舉證人高馨汝、高琇鈴為
    證。而證人高琇玲、高馨汝在原審到場雖證稱：「（協調會
    ）當時他（指被上訴人）說陳碧慧的錢經他們查是交給他哥
    哥乙○○放高利貸」、「他（指被上訴人）非常清楚告訴我
    們．．．陳碧慧是把錢給他哥哥去放高利貸，在大陸開公司
    」等語（見原審卷第126頁背面及第128頁背面）。惟查當日
    亦出席協調會之證人即華南永昌證券經紀本部營管部副總經
    理蔡銘源在原審到場證稱並未聽到被上訴人陳述陳碧慧吸金
    係供上訴人放高利貸並至大陸開設公司等語，並證稱：「他
    （指被上訴人）是說他在陳碧慧留在公司的資料裡面有陳碧
    慧記載的一些往來帳，帳內有部分屬於記載廣笙公司往來情
    形，還有利息的計算，另有陳碧慧所寫姑姑等親朋往來情形
    ，亦有記載利息的計算，他說這中間利息差額很大，他說陳
    碧慧是否在賺取利差情形這他不清楚，只有問陳碧慧本人才
    知道．．．（問：甲○○在協調會有說陳碧慧將錢交給他哥
    哥放高利貸？）他是講廣笙公司利息的計算與她姑姑利息的
    計算中間差額是否陳碧慧在賺這個錢」等語（見原審卷第
    187頁背面及第188頁）。故證人高琇鈴、高馨汝之證詞是否
    與事實相符，並非無疑，是本件尚難僅據其二人之證詞，即
    為有利於上訴人之認定。次查上開協調會係高琇鈴、高馨汝
    透過立法委員要求華南永昌證券公司為陳碧慧盜賣股票及從
    事丙種墊款等違法行為負責，參與開會者除立法委員及其助
    理、財政部官員、證期會及證交所人員、華南永昌證券公司
    主管（包括被上訴人及證人蔡銘源）外，則僅有債權人高琇
    鈴及高馨汝二人，並無其他債權人在場，而上訴人亦未在場
    ，此均經上開證人分別結證明確（見原審卷第126頁背面、
    第127頁、第128頁、第129頁背面、第186頁背面）。而證人
    高琇鈴及高馨汝復證稱：彼等於協調會後即去找上訴人，並
    告知被上訴人說錢是上訴人拿走的等語（見原審卷第128頁
    及第130頁背面），堪認上訴人就上開被上訴人於協調會之
    發言乃經由證人高琇鈴及高馨汝之轉述而得知。惟查證人高
    琇鈴及高馨汝與上訴人間僅高馨汝認識上訴人但並非熟稔，
    業經彼二人證稱明確（見原審卷第127頁背面及第129頁）。
    故其等於協調會後前往上訴人處轉述上開發言內容之目的，
    顯非單純告知上訴人有關被上訴人之妨害名譽行為，而應係
    在透過立法委員主持之上開協調會無法獲得華南永昌證券公
    司同意代償陳碧慧積欠伊等之5千萬元債務後，轉向陳碧慧
    之胞兄即上訴人尋求代償，此亦經證人高琇鈴證述；「我告
    訴乙○○，根據華南永昌他們說陳碧慧吸金的錢是給你，我
    們部分將近伍仟萬，我要求乙○○要負責」（見原審卷第
    127頁背面）等語，是在此情況下，實難期待彼二人所轉述
    之內容完全客觀而與事實相符。綜上，益見證人高琇鈴及高
    馨汝之證詞，並不足以據為證明被上訴人確有於協調會發言
    妨害上訴人名譽之事實。況查，依證人高琇鈴及高馨汝所云
    ，被上訴人係陳稱：「陳碧慧把錢給他哥哥放高利貸，在大
    陸開公司」等語，惟彼等亦證稱被上訴人並未指出上訴人姓
    名，以及陳碧慧之兄長不只一人，但彼等可自行判斷出被上
    訴人係指上訴人等語（見原審卷第128頁背面）。可見依上
    開證人所云，被上訴人發言內容所指陳之人本非確定，而係
    經由證人自己之揣測始認定係上訴人，故自難認被上訴人有
    何侵害上訴人之故意或過失。至證人所云有關被上訴人所為
    陳碧慧的哥哥至大陸開公司之言語，亦因該話語客觀上並無
    貶損他人社會地位之情形，而難認有侵害上訴人名譽可言。
    末查上訴人雖主張因被上訴人上開發言內容造成陳碧慧之債
    權人李宏東信以為真，因而到其宜蘭老家及其所經營之廣笙
    公司行暴力脅迫云云。惟查李宏東並未參與上開協調會，已
    如前述，且上訴人宜蘭老家於上開協調會召開前即曾受暴力
    威嚇（見原審卷第94頁所附之新聞資料），李宏東亦早於上
    開協調會召開前即曾與證人高馨汝至上訴人公司協調過（見
    原審卷第130頁背面證人高馨汝之證詞），故尚難認李宏東
    之行為與被上訴人在上開協調會之發言有相當因果關係。此
    外，上訴人復不能舉證證明被上訴人有何侵害其名譽之侵權
    行為事實，則其所為被上訴人應負侵權行為損害賠償責任主
    張，即非可取。
三、綜上所述，上訴人依侵權行為之法則，請求被上訴人給付
    100萬元及自起訴狀繕本送達翌日起至清償日止，按年息百
    分之5計算之利息；並應在中國時報、聯合報、蘋果日報頭
    版刊登內容為「本人甲○○先生在95年11月28日上午於臺北
    市○○○路1號立委辦公室曾就台端乙○○先生之胞妹陳碧
    慧小姐吸金一事，發表其係供其兄長放高利並至大陸開設公
    司云云之言論，實為一時不察，造成乙○○本人之困擾，實
    感抱歉」之道歉啟事，洵屬無據，不應准許。從而，原審所
    為上訴人敗訴之判決，並無不合。上訴論旨指摘原判決不當
    ，求予廢棄改判，為無理由。
四、兩造其餘之攻擊或防禦方法，及未經援用之證據，經本院斟
    酌後，認為均不足以影響本判決之結果，爰不再逐一詳予論
    駁，併此敘明。
五、據上論結，本件上訴為無理由，依民事訴訟法第449條第1項
    、第78條，判決如主文。
中    華    民    國    98    年    11    月    3     日
                    民事第十六庭
                        審判長法  官  王聖惠
                              法  官  邱瑞祥
                              法  官  謝碧莉
正本係照原本作成。
如不服本判決，應於收受送達後20日內向本院提出上訴書狀，其
未表明上訴理由者，應於提出上訴後20日內向本院補提理由書狀
（均須按他造當事人之人數附繕本）上訴時應提出委任律師或具
有律師資格之人之委任狀；委任有律師資格者，另應附具律師資
格證書及釋明委任人與受任人有民事訴訟法第466條之1第1項但
書或第2項（詳附註）所定關係之釋明文書影本。
中    華    民    國    98    年    11    月    4     日
                              書記官  李翠齡
附註：
民事訴訟法第466條之1（第1項、第2項）：
對於第二審判決上訴，上訴人應委任律師為訴訟代理人。但上訴
人或其他法定代理人具有律師資格者，不在此限。
上訴人之配偶、三親等內之血親、二親等內之姻親，或上訴人為
法人、中央或地方機關時，其所屬專任人員具有律師資格並經法
院認為適當者，亦得為第三審訴訟代理人。

司法院資訊處製作；財團法人民間司法改革基金會備份。
